【裁判字號】    95,台上,1840
【裁判日期】    950817
【裁判案由】    給付貨款
【裁判全文】
最高法院民事判決            九十五年度台上字第一八四０號
    上  訴  人  元邦精密工業有限公司
    法定代理人  甲○○
    訴訟代理人  李振燦律師
    被 上訴 人  運廣企業股份有限公司
    法定代理人  乙○○
    訴訟代理人  陳和貴律師
                徐嶸文律師
上列當事人間請求給付貨款事件，上訴人對於中華民國九十四年
八月二十三日台灣高等法院第二審判決（九十三年度上字第四一
號），提起上訴，本院判決如下：
    主  文
原判決廢棄，發回台灣高等法院。
    理  由
本件上訴人主張：被上訴人於民國八十九年間向伊訂購鋼筆及鋼
珠筆組，約定分成四批出貨。前三批貨兩造皆依約出貨、付款。
伊職員於第四批貨物出貨前，曾以傳真、電話方式向被上訴人確
認提單內容無誤後，始請香港報關行寄回提單正本，並於九十年
二月八日將貨物送至被上訴人指定之提貨地點德國漢堡。伊出貨
後，曾多次催告被上訴人受領提單並給付貨款，被上訴人皆以前
三批貨物有瑕疵為由，拒絕依約受領提單及付款，為免倉租損失
繼續擴大，伊於同年四月九日將系爭貨物運回後，卻發現部分貨
物已遭掉包並夾雜前三批有瑕疵之貨物，顯見被上訴人所指定之
受貨人業已實際受領該批貨物，從而被上訴人自應依約給付貨款
，爰依契約關係求為命被上訴人給付伊新台幣（下同）二百五十
八萬五千元及法定遲延利息之判決。
被上訴人則以：上訴人出貨後，未依兩造簽訂之切結書將系爭貨
物之提單、發票及包裝明細等交易文件交付予伊，致伊無法辦理
押匯取得貨款，上訴人亦未能依原約定將系爭貨物交由瑞士商NO
VIMEX FASHION LTD.公司（下稱NOVIMEX 公司）受領。上訴人顯
然未依債務本旨提出給付，伊自無給付貨款之義務。其次，系爭
提單既均存放上訴人處，貨物抵達目的地後，受貨人若無提單，
並無逕行領取貨物之可能。倘上訴人未將提單交付他人，未持有
單據之受貨人如何能夠受領貨物？更遑論掉包換貨。又上訴人於
第四批貨物出貨時，其所以自行指定Kuehne Und Nagel公司（下
稱K&N 公司）為提單上之受貨人，應係意欲規避瑕疵責任所致。
因而上訴人自行變更提單上受貨人即受通知人之記載，絕非基於
伊之指示，況上訴人迄今均未提出伊曾指示上訴人變更提單收貨
人之文件以實其說。再者，證人陳建發雖證稱其曾向伊員工呂瑞
春、游漢榮請求給付第四批貨之貨款，並曾於九十二年二月初攜
帶相關交易文件至伊公司處請款遭拒等情，並無其事。伊係於九
十年二月十三日始接獲客戶通知取消第四批貨訂單，伊在接獲客
戶通知之前，殊無向上訴人取消訂單之理，上訴人執以為伊拒絕
提單之理由，並無可採。上訴人既未將提單等交易文件交付伊，
縱使伊有意於辦理押匯前更正提單上受貨人及受通知人之記載，
亦非可能。故此處爭點並非提單內容可否更正，而係上訴人自作
主張變更受貨人並保留提單等文件不願交付伊之原因何在等語，
資為抗辯。
原審維持第一審所為上訴人敗訴之判決，駁回其上訴，無非以：
經核閱兩造締約資料，其付款方式原為：訂金10％、尾款交貨後
十四天票、F.O.B.、海運（BY SEA）。嗣於九十年一月十七日付
款方式改為：甲方（上訴人）於出貨後七日內提供提單、發票、
包裝明細、From A（產地證明）供乙方（被上訴人）請款用，甲
方在出貨後三日內先提供發票及包裝明細讓乙方先開票用，待七
日內甲方會將正本提單及From A交付乙方換取貨款支票，甲方並
保證於九十年一月二十二日出完，若甲方未於九十年一月二十二
日出清，未出清的部分會遭空運或取銷訂單，所衍生的一切費用
皆由其負責到底。是兩造就最後出貨日期雖已趨一致，且預計如
遲延出貨將有改變運送方式的可能，如以空運方式運送，運送所
衍生費用，上訴人自負其責。上訴人係於九十年一月二十五日以
海空聯運方式出貨由香港經杜拜，最後轉往（機）德國漢堡，有
其提出第四批之海陸聯運提單為憑，微論其出貨時間已逾上訴人
前開切結書所保證出貨時間，且其採用海空聯運方式，亦與原契
約方式即FOB 、海運方式不符，甚且其海空聯運之提單所記載之
受貨人與受通知人與前第一、二、三批送貨記載不一，易言之，
即將原應為受貨人（ Consignee ）之NOVIMEX公司誤記為KUEHNE
UND NAGEL 公司，而將原應是受通知人（Notify）之KUEHNE UND
NAGEL公司反記載為NOVIMEX公司。微論空運提單與海運提單性質
不一，並非物權化證券，且於國際貿易押匯慣例，與海運提單亦
不一致，押匯時，銀行實務皆要求以開狀銀行為空運提單之受貨
人，並以買受人為受通知人，上訴人前揭方式之海空聯運無異改
變被上訴人對國外客戶請款之作業方式，而為被上訴人與國外客
戶間原所未有之負擔，若非被上訴人同意，何能逕由第三人（即
上訴人）變更？上訴人所提出Vicky 陳小姐之電子郵件一件僅係
提供運送方式走海空聯運或空運？運送公司為何？結關日期？海
運（貨櫃或散裝）所需運送時間，及海空聯運所需時間等情，充
其量僅係資訊之提供，並非具體指示如何出貨。參酌證人陳建發
、陳逸純之證述，是上訴人自主決定以S.A.T公司海空聯運方式
運送第四批貨，而海空聯運提單上關於「受貨人」或「受通知人
」之記載，應係出自上訴人之指示，應無疑義。上訴人既未能舉
證證明提單上「受貨人」或「受通知人」記載經被上訴人確認，
並得其同意，故其主張：受被上訴人指示填載一節，即非可採。
上訴人於海空聯運提單之受貨人之填載既不符合原定契約，非僅
影響被上訴人得否向其國外買主順利請款，亦關係國外買主是否
能順利取貨？上訴人既自承：貨物寄放德國倉庫，為恐增加倉租
及違約金，乃於九十年四月九日將貨運回等語，是上訴人是否已
依債務本旨交貨已非無疑。上訴人雖另提出香港裕誠公證公司之
檢驗報告質疑第四批貨夾雜前批貨，主張已被掉包，顯見受貨人
已領貨云云，然前揭報告既未載明於檢驗時被上訴人曾在場參與
，且上訴人亦自陳：海空聯運提單等請款文件迄未交付，由被上
訴人受領等語。又依證人呂瑞春及游漢榮之證述，被上訴人對於
上訴人何時運回及出貨均無所悉，甚且上訴人之員工陳逸純亦陳
證：曾發文給運送公司S.A.T請暫緩放貨，待運廣公司通知再行
放貨於買主等語，何能憑以認定第四批貨已經受貨人受領而被掉
包？又依證人游漢榮、呂瑞春證述，均無從認定上訴人曾攜提單
等文件至被上訴人公司請款，且苟曾提交請款文件被拒，亦非不
能以其他書面方式寄達請款文件，上訴人併此亦無，自不能積極
證明上訴人曾將提單等請款文件交付被上訴人等事實為真。則被
上訴人所辯上訴人未依債務本旨送交第四批貨，且亦未提出提單
等文件為付款請求等語，應屬可採。從而上訴人依據契約關係請
求給付二百五十八萬五千元本息，尚非有據，應予駁回等詞，為
其判斷之基礎。
惟按判決理由項下，應記載關於攻擊或防禦方法之意見及法律上
之意見，民事訴訟法第二百二十六條第三項定有明文。查上訴人
於原審主張：茲由被上訴人抗辯第四批貨提單上記載受貨人、通
知人與前三批記載不同云云，衡諸經驗法則，當可佐證上訴人確
曾持提單等文件為付款請求，否則被上訴人何能知曉其內容記載
不同等語（見原審卷(一)第九頁、卷(二)第六十三頁），並舉證人陳
建發、陳逸純為證，則上訴人此部分之主張如何不可採，未見原
審判決於理由項下予以說明，已難謂無理由不備之違法。次查空
運提單與海運提單性質不一，並非物權化證券，且於國際貿易押
匯慣例，與海運提單亦不一致。本件係以海空聯運方式運送，為
原審所確定，則受貨人是否必須憑提單提貨，尚滋釐清。且觀諸
原證四NOVIMEX最終檢驗報告及原證五香港裕誠公證行有限公司
檢驗報告可知，退回之第四批貨夾雜前三批之箱號，而被上訴人
對其買主已受領前三批貨物等情並不爭執，則上訴人主張：顯見
被上訴人所指定之受貨人業已實際受領該批貨物云云，似非全不
可採，然原審竟置上揭證物不論，遽以上揭理由，認定第四批貨
不可能由受貨人受領而被掉包，亦有認定事實不憑卷內資料之違
法。上訴論旨，指摘原判決為不當，求予廢棄，非無理由。
據上論結，本件上訴為有理由。依民事訴訟法第四百七十七條第
一項、第四百七十八條第二項，判決如主文。
中    華    民    國  九十五  年    八    月   十七   日
                      最高法院民事第六庭
                          審判長法官  許  朝  雄
                                法官  謝  正  勝
                                法官  鄭  玉  山
                                法官  吳  麗  女
                                法官  袁  靜  文
      本件正本證明與原本無異
                                      書  記  官
中    華    民    國  九十五  年    八    月  三十一  日
                                                      V


司法院資訊處製作；財團法人民間司法改革基金會備份。
